ACORDAO-COMPLETO-2530560

ACÓRDÃO 698/2022 ATA 11/2022 - PLENÁRIO

VISTOS, relatados e discutidos estes autos em que se aprecia recurso interposto por Vinicius Jorge Carneiro Sassine, com fundamento no art. 15, caput, da Lei 12.527/2011, contra decisão proferida pelo Ministro Antônio Anastasia nos autos do TC Processo 002.451/2022-0, indeferindo a concessão de cópia do TC Processo 015.093/2021-2, requerida pelo interessado mediante a manifestação 346.222 da Ouvidoria deste Tribunal,
ACORDAM os Ministros do Tribunal de Contas da União, reunidos em sessão do Plenário, ante as razões expostas pelo Relator, em:
9.1. com fundamento no art. 15 da Lei 12.527/2011, c/c o artigo 28 da Resolução-TCU 249/2012, conhecer e negar provimento ao recurso;
9.2. dar ciência deste acórdão ao recorrente.

Recurso contra indeferimento de Pedido de Acesso à Informação, com fundamento no artigo 15 da Lei 12.527/2011.

não há.

3. Interessado: Vinicius Jorge Carneiro Sassine (XXX.089.381-XX).

13.1. Ministros presentes: Ana Arraes (Presidente), Walton Alencar Rodrigues, Benjamin Zymler, Augusto Nardes, Aroldo Cedraz, Bruno Dantas (Relator), Jorge Oliveira e Antonio Anastasia.
13.2. Ministros-Substitutos presentes: Augusto Sherman Cavalcanti, Marcos Bemquerer Costa, André Luís de Carvalho e Weder de Oliveira.

BRUNO DANTAS

Adoto como relatório a instrução da lavra da Ouvidoria do Tribunal, com os ajustes de forma que considero pertinentes:
"Trata-se de recurso interposto pelo interessado Vinicius Jorge Carneiro Sassine, com fundamento no artigo 15 da Lei 12.527/2011, que estabelece que no caso de indeferimento de acesso a informações ou às razões da negativa do acesso, poderá o interessado interpor recurso contra a decisão no prazo de 10 (dez) dias a contar da sua ciência, em virtude do indeferimento ao pedido de cópia do processo TC Processo 015.093/2021-2, objeto do pedido constante na manifestação 346222 (peça 1) , de 18/02/2022, transcrito abaixo.
'Com base na Lei de Acesso à Informação, solicito:
1) Cópia integral do processo TC Processo 015.093/2021-2;
2) Se houver peças sigilosas, indicar que peças são essas e razão para o sigilo, com fornecimento das demais peças.
Obrigado.'
A manifestação 346222, com a solicitação do demandante, foi encaminhada à SecexAdministração, a qual fez a sua análise no âmbito do TC Processo 002.451/2022-0 e enviada para a apreciação do Gabinete do Ministro Relator Antonio Anastasia, que indeferiu o pedido de cópia em seu despacho (peça 2) .
'8. Ante o exposto, indefiro o pedido de cópia, com fundamento no art. 7º, § 3º, da Lei 12.527/2011 c/c o art. 4º, §1º, da Resolução - TCU 249/2012.'
Conforme despacho exarado pelo Ministro Relator Antonio Anastasia, a Ouvidoria encaminhou resposta a demandante, em 10/03/2022, negando a concessão de cópia do processo TC Processo 015.093/2021-2 (peça 1) .
Diante da negativa, a demandante. apresentou recurso, em 11/03/2022 (peça 3) , por meio da Manifestação 346764 do SisOuvidoria, alegando o que se segue:
'Em relação à demanda 346222, protocolada com base na Lei de Acesso à Informação, apresento o seguinte recurso.
Recorro contra a decisão adotada em razão do flagrante descumprimento da Lei de Acesso à Informação.
O pedido foi ignorado, apesar do parecer favorável da Secex Administração para fornecimento de cópia integral do processo.
Nem o teor do pedido foi levado em conta: em caso de apontamento de sigilo, mesmo sem amparo legal, indicar quais peças são eventualmente sigilosas, e fornecer as demais.
Assim, recorro exatamente nos mesmos termos do pedido inicial.
Obrigado.'
Cabe esclarecer, inicialmente, que nos termos no artigo 15 da Lei 12.527/2011 - Lei de Acesso à Informação (LAI) , na hipótese de indeferimento do acesso a informações ou às razões da negativa do acesso, poderá o interessado interpor recurso contra a decisão no prazo de 10 (dez) dias a contar da sua ciência. O seu parágrafo único dispõe que o recurso será dirigido à autoridade hierarquicamente superior à que exarou a decisão impugnada, que deverá se manifestar no prazo de 5 (cinco) dias.
No âmbito do TCU, a Resolução 249/201 é o normativo que dispõe sobre o acesso à informação e a aplicação da Lei 12.527/2011. O seu art. 28, § 2º, estabelece que 'Caso a decisão denegatória tenha sido proferida pelo Presidente, Ministro ou Ministro-substituto do Tribunal, o recurso será encaminhado para sorteio de relator, que deverá submeter a matéria ao Plenário em até 20 (vinte) dias.'.
Ante o exposto, verificamos que o presente recurso atende aos critérios de tempestividade e propomos o encaminhado dos autos ao Secretário-Geral da Presidência, para conhecimento, com posterior encaminhamento à Secretaria das Sessões para sorteio do relator do Recurso, conforme o disposto no § 2º do art. 28 da Resolução TCU 249/2012."
É o relatório.

não há

Não atuou.

PEDIDO DE CÓPIA DE PROCESSO DE SOLICITAÇÃO DO CONGRESSO NACIONAL. INDEFERIMENTO PELO RELATOR. RECURSO COM FUNDAMENTO NA LEI DE ACESSO À INFORMAÇÃO. CONHECIMENTO. NÃO PROVIMENTO.

ADMINISTRATIVO (ADM)

Em apreciação recurso interposto por Vinicius Jorge Carneiro Sassine, com fundamento no artigo 15 da Lei 12.527/2011, contra decisão proferida pelo Ministro Antônio Anastasia nos autos do TC Processo 002.451/2022-0, indeferindo o pedido de cópia do TC Processo 015.093/2021-2. 
Cuida o TC Processo 015.093/2021-2 de Solicitação do Congresso Nacional, de autoria do Deputado Federal Elias Vaz (PSB-GO) , em que requer fiscalização nas despesas efetuadas com o Cartão Corporativo no âmbito da Presidência da República.
Originalmente, o requerente solicitou com fundamento na Lei de Acesso à Informação cópia integral do referido processo, por meio da manifestação 346222 da Ouvidoria deste Tribunal. Requereu, ainda, que no caso de existência de peças sigilosas fosse indicada a razão para o sigilo, com o fornecimento das demais peças. 
Em despacho à peça 5 do TC Processo 002.451/2022-0, o Ministro Antônio Anastasia concluiu que o pedido não reúne as condições jurídicas para ser deferido, e indefere o pedido com fundamento no §1º do art. 4º da Resolução TCU 249/2012, que estabelece que o direito de acesso às peças de processo de controle externo inicia-se apenas com a prolação do acórdão do TCU ou despacho do relator com decisão de mérito. 
O relator informa ainda ao solicitante que, após a prolação do ato decisório que aprecie o mérito do processo, o pedido de cópia poderá ser renovado.
Feito este breve histórico, passo a decidir.
Quanto à admissibilidade, o presente recurso merece ser conhecido, com fundamento no art. 15 da LAI e no art. 28 da Resolução-TCU 249/2012.
Quanto ao mérito, primeiramente reitero meu entendimento de que o acesso aos autos não constitui prerrogativa exclusiva das partes, mas garantia do cidadão, conforme estabelece a Lei de Acesso à Informação, que regula o direito fundamental de acesso a informações previsto nos arts. 5º, inciso XXXIII, e 37, § 3º, inciso II, da CF/1988. 
Com base nesse entendimento, tenho deferido pedidos de cópia, restringindo o acesso, por óbvio, a informações classificadas como sigilosas e àquelas de natureza pessoal, relativas à intimidade, à vida privada, à honra e à imagem da pessoa natural.
Entretanto, é inafastável a prerrogativa do relator de, nos termos do art. 157 do Regimento Interno do TCU, presidir a instrução processual, situação que possibilita a adoção, conforme o caso, de medidas distintas, desde que não impliquem violação ao ordenamento jurídico.
Dispõe o § 3º do art. 7º da LAI que o direito de acesso aos documentos ou às informações neles contidas utilizados como fundamento da tomada de decisão e do ato administrativo será assegurado com a edição do ato decisório respectivo. Em complemento ao mencionado dispositivo legal, a Resolução-TCU 249/2012, no art. 4º, § 1º, estabelece que, no caso de processo de controle externo, o ato decisório será o acórdão do TCU ou o despacho do relator com decisão de mérito.
De acordo com o entendimento posto, o direito subjetivo de acesso à informação nos processos de controle externo fica adstrito às hipóteses em que haja uma decisão de mérito. Isso não significa dizer que, não havendo decisão de mérito, o relator não possa deferir o pedido de acesso aos autos. 
Contudo, reconheço que, nas hipóteses em que não se verifica o pressuposto fático para a concreção do direito de acesso à informação (decisão de mérito) , estaremos diante de situação em que há margem de apreciação por parte do relator, que dispõe de melhores condições para avaliar se a autorização de vista pode ou não prejudicar o andamento dos autos.
No caso sob exame, no TC Processo 015.093/2021-2 não foi ainda proferida decisão de mérito, razão pela qual o despacho do relator que indeferiu o pleito do recorrente, mesmo ante a inexistência até o presente momento processual de peças classificadas como sigilosas, está em consonância com a lei, cabendo-lhe, com base no mencionado art. 157 do Regimento Interno do TCU, decidir a questão.
Entende-se que, após publicada a respectiva decisão de mérito, os documentos e informações contidas no TC Processo 015.093/2021-2 tornar-se-ão necessariamente ostensivos, resguardado apenas o acesso às peças sigilosas.
Assim, não havendo, no caso, erro de procedimento ou de julgamento que justifiquem a anulação ou a reforma da decisão impugnada, com fulcro no art. 15 da LAI e no art. 28 da Resolução-TCU 249/2012, conheço do presente recurso para, no mérito, negar-lhe provimento, com os fundamentos a seguir delineados.
Ante o exposto, voto por que o Tribunal adote o Acórdão que ora submeto à deliberação deste Colegiado.
TCU, Sala das Sessões, em 30 de março de 2022.
Ministro BRUNO DANTAS 
Relator